【裁判字號】    99,台上,3166
【裁判日期】    990520
【裁判案由】    妨害自由
【裁判全文】
最高法院刑事判決            九十九年度台上字第三一六六號
上  訴  人  甲○○
            乙○○
上列上訴人等因妨害自由案件，不服台灣高等法院台中分院中華
民國九十七年四月一日第二審判決（九十六年度上訴字第二五三
四號，起訴案號：台灣台中地方法院檢察署九十五年度偵字第四
五八九號），提起上訴，本院判決如下：
    主  文
上訴駁回。
    理  由
按刑事訴訟法第三百七十七條規定：上訴於第三審法院，非以判
決違背法令為理由不得為之；是提起第三審上訴，應以原判決違
背法令為理由，係屬法定要件；如果上訴理由書狀並未依據卷內
訴訟資料具體指摘原判決不適用何種法則或如何適用不當，或所
指摘原判決違法情事顯與法律規定得為第三審上訴理由之違法情
形不相適合時，均應認其上訴為違背法律上之程式，予以駁回。
本件原判決維持第一審依行為時刑法第五十五條牽連犯之規定，
從一重論處上訴人甲○○（原名陳春福）、乙○○（以下除分別
載稱姓名者外，合稱為「上訴人等」）共同以其他非法方法，剝
奪人之行動自由罪刑（甲○○處有期徒刑一年六月，減為有期徒
刑九月；乙○○係累犯，處有期徒刑一年二月，減為有期徒刑七
月）之判決，駁回上訴人等在第二審之上訴，已詳敘其調查證據
之結果及證據取捨並認定事實之理由；所為論斷，均有卷存證據
資料可資覆按。從形式上觀察，原判決並無違背法令之情形。上
訴人等之上訴意旨略稱：(一)原判決既認定李朝福於事發當日曾向
楊舜禎表示「倘不給個交代，會很慘，不讓楊舜禎離開」、「由
楊舜禎先行給付新台幣（下同）五十萬元，始讓楊舜禎離去」等
語；而甲○○又係受李朝福之委託，向楊舜禎催討債務，足見楊
舜禎在大觀畫廊受剝奪行動自由，實係李朝福指示上訴人等所為
。甲○○非居於主導地位，原判決卻判處甲○○較重之刑，顯非
適法。(二)原判決於事實欄並未記載李朝福與上訴人等有犯意聯絡
、行為分擔之共同正犯關係；卻於理由欄說明李朝福與上訴人等
具有共同正犯關係，有認定事實與理由矛盾之違法。(三)刑法於民
國九十四年二月二日修正公布，並於上訴人等行為後之九十五年
七月一日施行（以下依此為基準，分別稱為修正前、修正後刑法
）。原判決以修正前刑法關於上訴人等所犯之罪名罰金刑度、牽
連犯等規定，對上訴人等較為有利，認應適用修正前刑法；但對
於乙○○是否構成累犯部分，卻謂：不論依修正前刑法第四十七
條或修正後刑法第四十七條第一項，均構成累犯，對乙○○並無
有利或不利之情形，不生新舊法比較之問題，應逕依修正後刑法
規定論乙○○為累犯。原判決將罪刑有關法條割裂比較，有適用
法則不當之違法等語。
惟查：原判決依憑上訴人等之部分供述，證人即被害人楊舜禎、
許麗香（楊舜禎之女友）之證詞及卷附和解書、中國醫藥大學附
設醫院診斷證明書、楊舜禎與李朝福間本票債務之相關民事訴訟
裁判書、照片、委託協議書等各項證據資料，於理由欄詳敘認定
上訴人等有原判決事實欄所載，與李朝福及真實姓名不詳之成年
男子數人，為處理李朝福與楊舜禎間五百五十萬元之本票債務糾
紛，竟共同基於剝奪楊舜禎行動自由之犯意聯絡，於九十四年九
月二十六日晚間，違反楊舜禎之意願，將彼強推上車，載往甲○
○經營之大觀畫廊，剝奪楊舜禎之行動自由，迨楊舜禎簽立和解
書，同意給付李朝福二百五十萬元，並於翌（二十七）日上午九
時許，交付現金五十萬元後，始讓楊舜禎離去等犯行之理由。對
於上訴人等否認犯罪所辯：楊舜禎是自願前往大觀畫廊處理債務
，上訴人等並未出言恐嚇，亦未限制彼之行動自由云云，認如何
與事實不符而非可採等情，逐一加以指駁（見原判決理由欄貳之
一(一)至(三)）；並就證人李朝福於第一審審理中所述伊在大觀畫廊
中見聞之情狀，詳敘如何與卷內照片、診斷證明書內容相異，難
據為上訴人等有利認定之理由（見原判決理由欄貳之一(四)）。經
核原判決採證認事並無違反經驗法則、論理法則，亦無任意推定
犯罪事實、違背證據法則、查證未盡、判決理由不備、理由矛盾
、不適用法則或適用法則不當之違誤。又原判決事實欄已載明李
朝福與上訴人等及真實姓名不詳之成年男子數人，係「共同基於
剝奪行動自由之犯意聯絡」而參與實行本件犯罪之旨（見原判決
正本第三頁第四行起）；理由欄並說明認定該項事實所憑之證據
及理由（見原判決理由欄貳之一(四)），進而論斷李朝福與上訴人
等及真實姓名不詳之成年男子數人，就本件剝奪行動自由部分，
有犯意聯絡及行為分擔，應係共同正犯（見原判決正本第一四頁
第五至九行），並無認定事實與理由矛盾之違誤。上訴意旨(二)所
指云云，顯有誤會。再刑之量定，乃法律賦予法院自由裁量之事
項，倘於科刑時，已以行為人之責任為基礎，並斟酌刑法第五十
七條所列各款事項，而未逾越法定刑度，即難謂違法。原判決已
敘明第一審審酌甲○○並無前科，素行尚佳，而催討債務過程係
由甲○○主導，乙○○僅聽命陪同，甲○○之惡性應較乙○○為
重，且犯罪後態度不佳，又未與楊舜禎和解等情狀，認檢察官求
刑一年七月以上有期徒刑過重，乃量處甲○○有期徒刑一年六月
，併依中華民國九十六年罪犯減刑條例規定減其刑期二分之一係
屬允當等情。對於甲○○犯罪之動機、目的、手段、所生損害及
犯罪後之態度等刑法第五十七條所定科刑輕重應審酌之事項已加
以審酌，且未逾越法定刑度，核無濫用量刑權限之情形。矧依原
判決認定之事實，甲○○係受李朝福委託討債後，始邀集其弟乙
○○及其他共同正犯實行本件犯行，原判決謂甲○○係居於主導
地位，論斷並無違誤。上訴意旨(一)就原審量刑之適法職權行使，
任意指摘，並非上訴第三審之適法理由。另行為後法律有變更者
，比較修正前、後之規定而為有利被告之適用時，應就罪刑有關
之共犯、未遂犯、想像競合犯、牽連犯、連續犯、結合犯，以及
累犯加重、自首減輕暨其他法定加減原因（如身分加減）與加減
例等一切情形，綜其全部罪刑之結果而為比較，並為整體之適用
。上訴人等本件行為後，修正後刑法業自九十五年七月一日施行
。修正後刑法第四十七條第一項，係將修正前刑法第四十七條原
定所犯之後罪無論係故意或過失再犯，均得成立累犯之規定，修
正為再犯之後罪以故意犯為限，始成立累犯。上開修正非屬單純
文字修正，亦非實務見解之明文化，自有修正後刑法第二條第一
項從舊從輕原則之適用而應為新舊法之比較。原判決認不論依修
正前刑法或修正後刑法關於累犯之規定，乙○○均成立累犯，對
乙○○並無有利或不利之情形，應不生新舊法比較之問題，逕依
修正後刑法第四十七條第一項規定論乙○○為累犯。原判決此部
分法則之適用固有未妥，然對於乙○○應構成累犯之結果及本件
判決本旨均不生影響。上訴意旨(三)仍難認係合法之第三審上訴理
由。至於上訴人等之其他上訴意旨，並未依據卷內訴訟資料具體
指摘原判決關於剝奪行動自由部分有何違背法令之情形，核與法
律規定得為第三審上訴理由之違法情形不相適合。應認上訴人等
對原判決關於剝奪行動自由部分之上訴均違背法律上之程式，俱
予駁回。另本件得上訴之剝奪行動自由部分，上訴人等之上訴為
不合法，本院從程序上予以駁回，對於上訴人等牽連所犯之刑法
第二百七十七條第一項傷害楊舜禎部分（上訴人等被訴傷害許麗
香部分，因未經合法告訴，原判決已說明不另為不受理之諭知）
係屬刑事訴訟法第三百七十六條第一款之案件，此部分既經第二
審判決，依法不得上訴於第三審法院，自無從適用審判不可分原
則，併為實體上審判；上訴人等對於傷害部分之上訴亦不合法，
併予駁回。
據上論結，應依刑事訴訟法第三百九十五條前段，判決如主文。
中    華    民    國  九十九  年    五    月   二十   日
                      最高法院刑事第七庭
                          審判長法官  林  永  茂
                                法官  蘇  振  堂
                                法官  蕭  仰  歸
                                法官  林  立  華
                                法官  蔡  彩  貞
本件正本證明與原本無異
                                      書  記  官
中    華    民    國  九十九  年    五    月  二十四  日
                                                      K

司法院資訊處製作；財團法人民間司法改革基金會備份。
